【裁判字號】    98,訴,570
【裁判日期】    980331
【裁判案由】    違反毒品危害防制條例
【裁判全文】
臺灣彰化地方法院刑事判決               98年度訴字第570號
公  訴  人  臺灣彰化地方法院檢察署檢察官
被      告  甲○○
下列被告因違反毒品危害防制條例案件，經檢察官提起公訴（98
年度毒偵字第230 號），被告於本院準備程序中自白犯罪，本院
認有刑事訴訟法第273 條之1 第1 項之情形，合議裁定由受命法
官獨任進行簡式審判程序，茲審理判決如下：
    主  文
甲○○施用第一級毒品，累犯，處有期徒刑捌月，扣案之第一級
毒品海洛因壹包（驗餘淨重零點壹貳玖公克），沒收銷毀之；
扣案之注射針筒壹支，沒收之。
    事  實
一、甲○○前於民國（下同）90年間，因施用毒品案件，經本院
    以90年度毒聲字第1075號裁定送觀察、勒戒，認有繼續施用
    毒品之傾向，再經本院以90年度毒聲字第1432號裁定送強制
    戒治，後由本院以90年度毒聲字第3383號裁定停止戒治出監
    ，所餘戒治期間付保護管束，嗣於91年4 月5 日保護管束期
    滿未經撤銷而視為執行完畢，而此部分所涉刑事責任，經臺
    灣彰化地方法院檢察署檢察官起訴，並經本院以90年度訴字
    第528 號判決分別判處有期徒刑7 月，4 月，並定應執行有
    期徒刑10月確定，詎其仍不知悔改，復於前開強制戒治執行
    完畢後5 年內之92年間，因施用第一級毒品案件，經本院以
    92年度訴字第1227號判決判處有期徒刑10月確定，並於94年
    1 月10日縮短刑期執行完畢。又於95年間，因施用第二級毒
    品案件，經本院以94年度員簡字第605 號判決判處有期徒刑
    6 月，如易科罰金，以銀元300 元折算1 日確定（第一案）
    ；又於95年間，因連續施用第1 級毒品、竊盜案件，經本院
    以94年度訴字第2157號判決分別判處有期徒刑1 年、10月，
    並定應執行有期徒刑1 年8 月確定（第二案）；又於96年間
    ，因竊盜案件，經本院以96年度斗簡字第90號刑事判決判處
    有期徒刑5 月，如易科罰金，以新臺幣1,000 元折算1 日確
    定（第三案）。其中第一、二案經本院以96年度聲減字第35
    03號裁定分別減刑為有期徒刑3 月、6 月、5 月，並定應執
    行有期徒刑1 年1 月，如易科罰金，以銀元300 元折算1日
    確定，第三案減刑為有期徒刑2 月15日，如易科罰金，以新
    臺幣1,000 元折算1 日確定，上開第一、二案之應執行刑與
    第三案接續執行，並於97年3 月11日縮短刑期執行完畢出監
    。詎其仍不知悔改，復基於施用第一級毒品海洛因之犯意，
    於98年1 月19日晚上8 時許，在其位於彰化縣埔心鄉○○村
    ○○路○ 段69號住處內，以將第一級毒品海洛因加水混合，
    再以注射針筒注射身體之方式，施用第一級毒品海洛因1 次
    。嗣為警於98年1 月20日下午4 時許，在彰化縣社頭鄉○○
    村○○路與社石路口查獲，並扣得第一級毒品海洛因1 小包
    （驗餘淨重0.1239公克）及注射針筒1 支，並經其同意後採
    尿液送驗，結果呈嗎啡、可待因陽性反應，始查悉上情。
二、案經彰化縣警察局田中分局報告臺灣彰化地方法院檢察署檢
    察官偵查起訴。
    理  由
一、按除被告所犯為死刑、無期徒刑、最輕本刑為3 年以上有期
    徒刑之罪或高等法院管轄第一審案件者外，於刑事訴訟法第
    273 條第1 項程序進行中，被告先就被訴事實為有罪之陳述
    時，審判長得告知被告簡式審判程序之旨，並聽取當事人、
    代理人、辯護人及輔佐人之意見後，裁定進行簡式審判程序
    ；除簡式審判程序、簡易程序及第376 條第1 款、第2 款所
    列之罪之案件外，第一審應行合議審判，刑事訴訟法第273
    條之1第1項、第284 條之1 分別定有明文。本件被告甲○○
    所犯係死刑、無期徒刑、最輕本刑為3 年以上有期徒刑或高
    等法院管轄第一審案件以外之罪，並於本院行準備程序時就
    被訴事實為有罪之陳述，本院合議庭依前揭規定，經評議結
    果，裁定改由受命法官獨任行簡式審判程序，先予敘明。
二、上開事實，業據被告甲○○於警詢、偵查中、本院行準備程
    序、審理程序時均坦承不諱，且其於98年1 月20日採集之尿
    液，經送鑑驗結果，確呈嗎啡、可待因陽性反應，此有彰化
    縣警察局田中分局委託檢驗尿液代號與真實姓名對照認證單
    、詮昕科技股份有限公司98年2 月6 日報告編號00000000號
    濫用藥物尿液檢驗報告各1 紙附卷可稽，復有扣案之注射針
    筒1 支可資佐證，而扣案之白色粉末1 包，經送鑑驗結果，
    確實含第一級毒品海洛因成分（驗餘淨重0.1239公克），此
    有行政院衛生署草屯療養院98年2 月12日草療鑑字第098020
    0112號鑑定書1 紙附卷可參，足認被告之自白應與事實相符
    ，洵堪採信。
三、按觀察、勒戒或強制戒治執行完畢釋放後，5 年內再犯毒品
    危害防制條例第10條之罪，即應直接依法追訴判決，固毋庸
    再行該條例針對「初犯」所規定之觀察、勒戒或強制戒治等
    治療程序，然若係於觀察、勒戒或強制戒治執行完畢釋放後
    ，5 年後再犯第10條之罪者，則應重新依該條例第20條第1
    項、第2 項關於「初犯」之規定，先行送觀察、勒戒，並依
    其觀察、勒戒結果有無繼續施用毒品傾向，以定其是否施以
    強制戒治之治療程序，再於上開治療程序執行完畢後始由檢
    察官為不起訴處分，而非直接加以追訴處罰，此觀諸現行生
    效施行之毒品危害防制條例（於92年7 月9 日修正公布，自
    93年1 月9 日施行）第20條、第23條之規定甚明。而考諸前
    開毒品危害防制條例之修正理由主要係認觀察、勒戒或強制
    戒治後5 年後再犯者，顯見前所實施之觀察、勒戒或強制戒
    治已足以遮斷其施用毒品之癮，為期自新及協助其斷除毒癮
    ，對此5 年後再犯者仍適用初犯之規定（即該條例第20條第
    3 項之規定），即先經觀察、勒戒、強制戒治之程序【見該
    條例第20條修法理由5 第3 項修正理由（二）】，且為配合
    簡化施用毒品犯之刑事處遇程序，並鑑於經觀察、勒戒或強
    制戒治執行完畢釋放後5 年內再犯者，其再犯率甚高，原據
    以實施之觀察勒戒及強制戒治既已無法收其實效，自應施以
    刑事處遇【見該條例第23條修正理由3 （二）】，凡此俱見
    現行毒品危害防制條例於修正時刪除修正前2 犯及3 犯之規
    定，一改修法前繁雜之處遇程序，僅將施用毒品犯簡化區分
    為初犯、再犯外，並認施用毒品者係屬病患性犯人，以觀察
    、勒戒戒除其身癮，併以強制戒治方式祛除心癮之措施。由
    是觀之，現行毒品危害防制條例仍採「刑罰處遇程序」與「
    治療之保安處分程序」二者併行之方式，並將施用毒品者區
    分為「初犯」與「再犯」之不同，詳言之，倘毒品施用者係
    前經觀察、勒戒或強制戒制等治療程序執行完畢5 年後，始
    再施用毒品之「初犯」，因認前所執行之觀察、勒戒或強制
    戒治足收戒除毒癮之效，自應重新先經觀察、勒戒或強制戒
    治等治療程序，並於治療程序執行完畢後由檢察官直接為不
    起訴處分，毋庸對之追訴處罰，反觀，在「再犯」之情形，
    因其先前所為治療程序顯未能收祛除毒癮之實效，且考量施
    用毒品者之再犯率偏高，乃簡化其刑事處遇程序，而對之直
    接追訴處罰，不再施以保安處分之治療程序，是現行毒品危
    害防制條例所採「初犯」與「再犯」之界分，已揚棄過去修
    正前毒品危害防制條例所採一、二、三犯之判斷標準及處遇
    程序，且側重於觀察、勒戒或強制戒治等治療程序是否確實
    收其成效。因之，對於所謂「初犯」與「再犯」之區別，除
    應視其是否於觀察、勒戒或強制戒治執行完畢釋放後，5 年
    後再犯者外，尚應兼顧其前次所施予觀察、勒戒、強制戒治
    程序之成效以資判斷，如此方能貫徹現行毒品危害防制條例
    之修正立法意旨，且細繹現行毒品危害防制條例第20條、第
    23條之立法理由可知，所謂「再犯」應係指依該條例規定執
    行觀察、勒戒、強制戒治完畢釋放，再犯施用毒品罪者均屬
    之（見該條例第20條修法理由2 後段），是對於現行毒品危
    害防制條例第20條第3 項規定「觀察、勒戒或強制戒治執行
    完畢後，5 年後再犯」之解釋，自應限於該施用毒品之行為
    人於觀察、勒戒或強制戒治執行完畢後5 年內均未再有任何
    施用毒品之犯行，始足當之，茍其施用毒品之犯行，前經觀
    察、勒戒或強制戒治執行完畢後，5 年內曾因再犯施用第1
    、2 級毒品之行為，而經法院判處刑罰之處遇程序確定者，
    縱其係於觀察、勒戒或強制戒治執行完畢5 年後復為施用毒
    品者，因其於治療程序之保安處分執行完畢5 年內，既仍有
    繼續施用毒品之犯行，即難認前所執行之治療程序有何戒除
    其身心毒癮之成效可言，自不得僅憑該次施用毒品犯行係在
    前次執行治療程序之保安處分完畢後5 年後再犯一端，即依
    現行毒品危害防制條例第20條第3 項規定，逕認為「初犯」
    ，而適用同條第1 、2 項之觀察、勒戒或強制戒治等治療程
    序，否則無異使接受治療程序執行成效不彰，而屢犯施用毒
    品罪之行為人，僅因其施用毒品行為與前次觀察、勒戒或強
    制戒治完畢之時間相距已逾5 年，反得循初犯之保安處分程
    序，獲邀寬典，不啻與前揭毒品危害防制條例之修法初衷背
    道而馳，是就此情形，仍應認屬「再犯」之範疇，直接適用
    刑事刑罰處遇之程序，始符修法之本旨。查本件被告前於90
    年間，因施用毒品案件，經本院以90年度毒聲字第1075號裁
    定送觀察、勒戒，認有繼續施用毒品之傾向，再經本院以90
    年度毒聲字第1432號裁定送強制戒治，後由本院以90年度毒
    聲字第3383號裁定停止戒治出監，所餘戒治期間付保護管束
    ，嗣於91年4 月5 日保護管束期滿未經撤銷而視為執行完畢
    。詎其於前開強制戒治執行完畢5 年內之92年間，因施用第
    一級毒品案件，經本院以92年度訴字第1227號判決判處有期
    徒刑10月確定，此有臺灣高等法院被告前案紀錄表在卷可參
    ，而被告本件施用第1 級毒品之犯行，雖係在前次強制戒治
    處分執行完畢5 年後所犯，惟被告於上開強制戒治處分執行
    完畢釋放5 年內，曾再犯施用毒品之罪經法院宣示判決並確
    定，已詳述如前，顯見其並非於強制戒治處分執行完畢釋放
    後5 年內均無任何施用毒品之犯行，且其既已於上開強制戒
    治處分執行完畢5 年內再犯施用第1 級毒品之罪，已符合毒
    品危害防制條第23條第2 項之所定之追訴要件，揆諸前開毒
    品危害防制條例條文及說明，被告所為本件施用第1 級毒品
    之犯行，即均無「初犯」規定之適用，自均毋須再重新施予
    觀察、勒戒或強制戒治之處遇程序，而均應直接訴追處罰，
    附為敘明。
四、核被告甲○○所為，係犯毒品危害防制條例第10條第1 項之
    施用第1 級毒品罪。被告於施用前持有第1 級毒品海洛因之
    低度行為，為施用之高度行為所吸收，不另論罪。又查，被
    告前於90年間，因施用毒品案件，經本院以90年度毒聲字第
    1075 號 裁定送觀察、勒戒，認有繼續施用毒品之傾向，再
    經本院以90年度毒聲字第1432號裁定送強制戒治，後由本院
    以90年度毒聲字第3383號裁定停止戒治出監，所餘戒治期間
    付保護管束，嗣於91年4 月5 日保護管束期滿未經撤銷而視
    為執行完畢，而此部分所涉刑事責任，經臺灣彰化地方法院
    檢察署檢察官起訴，並經本院以90年度訴字第528 號判決分
    別判處有期徒刑7 月，4 月，並定應執行有期徒刑10月確定
    ，詎其仍不知悔改，復於前開強制戒治執行完畢後5 年內之
    92年間，因施用第一級毒品案件，經本院以92年度訴字第
    1227號判決判處有期徒刑10月確定，並於94年1 月10日縮短
    刑期執行完畢。又於95年間，因施用第二級毒品案件，經本
    院以94年度員簡字第605 號判決判處有期徒刑6 月，如易科
    罰金，以銀元300 元折算1 日確定（第一案）；又於95年間
    ，因連續施用第1 級毒品、竊盜案件，經本院以94年度訴字
    第2157號判決分別判處有期徒刑1 年、10月，並定應執行有
    期徒刑1 年8 月確定（第二案）；又於96年間，因竊盜案件
    ，經本院以96年度斗簡字第90號刑事判決判處有期徒刑5 月
    ，如易科罰金，以新臺幣1,000 元折算1 日確定（第三案）
    。其中第一、二案經本院以96年度聲減字第35 03 號裁定分
    別減刑為有期徒刑3 月、6 月、5 月，並定應執行有期徒刑
    1 年1 月，如易科罰金，以銀元300 元折算1 日確定，第三
    案減刑為有期徒刑2 月15日，如易科罰金，以新臺幣1,000
    元折算1日 確定，上開第一、二案之應執行刑與第三案接續
    執行，並於97年3 月11日縮短刑期執行完畢出監等情，有臺
    灣彰化地方法院檢察署刑案資料查註紀錄表及臺灣高等法院
    被告前案紀錄表各1 份在卷可憑，其於5 年以內再犯本件有
    期徒刑以上之罪，構成累犯，應依刑法第47條第1 項規定加
    重其刑。爰審酌被告前即有施用毒品之前科，且曾因施用毒
    品而送強制戒治，仍未能戒除毒癮，竟再度施用毒品戕害自
    身健康，及其犯罪之動機、目的、所生危害及犯罪後尚知坦
    承犯行，態度良好等一切情狀，量處如主文所示之刑。扣案
    之注射針筒1 支，係屬被告所有，且供施用第一級毒品海洛
    因所用之器具，業據被告供承在卷，爰依刑法第38條第1項
    第2 款規定，沒收之。又扣案之海洛因1 包（驗餘淨重0.12
    39公克），為查獲之毒品，不問是否為被告所有，應依毒品
    危害防制條例第18條第1 項前段之規定，宣告沒收銷毀之。
據上論斷，應依刑事訴訟法第273 條之1 第1 項、第299 條第1
項前段，毒品危害防制條例第10條第1 項、第18條第1 項，刑法
第11條前段、第47條第1 項、第38條第1 項第2 款，判決如主文
。
本案經檢察官紀雅惠到庭執行職務。
中    華    民    國    98    年    3     月    31    日
                  刑事第九庭          法  官   黃齡玉
以上正本證明與原本無異。
如不服本判決應於收受判決後10日內向本院提出上訴書狀，並應
敘述具體理由；其未敘述上訴理由者，應於上訴期間屆滿後20日
內向本院補提理由書（均須按他造當事人之人數附繕本）「切勿
逕送上級法院」。
中    華    民    國    98    年    3     月    31    日
                                      書記官  林嘉賢
附錄本案論罪科刑法條全文：
毒品危害防制條例第10條
施用第一級毒品者，處 6 月以上 5 年以下有期徒刑。
施用第二級毒品者，處 3 年以下有期徒刑。
毒品危害防制條例第18條
查獲之第一、二級毒品及專供製造或施用第一、二級毒品之器具
，不問屬於犯人與否，均沒收銷燬之；查獲之第三、四級毒品及
製造或施用毒品之器具，無正當理由而擅自持有者，均沒入銷燬
之。但合於醫藥、研究或訓練之用者，得不予銷燬。
前項合於醫藥、研究或訓練用毒品或器具之管理辦法，由法務部
會同行政院衛生署定之。


司法院資訊處製作；財團法人民間司法改革基金會備份。
